【裁判字號】    97,再易,32
【裁判日期】    970501
【裁判案由】    塗銷抵押權登記
【裁判全文】
臺灣高等法院民事判決                  97年度再易字第32號
再審原告    甲○○
再審被告    乙○○○
再審被告    丙○○
上列當事人間因塗銷抵押權登記事件，再審原告對於中華民國97
年1月29日本院96年度上易字第573號確定判決，提起再審之訴，
本院判決如下：
  主  文
再審之訴駁回。
再審訴訟費用由再審原告負擔。
  事實及理由
一、本件再審原告起訴主張：再審被告丙○○曾向訴外人即再審
    原告之妻鍾邁借款，鍾邁與再審原告商議後，出資借貸款項
    予丙○○，丙○○亦自民國（下同）91年至92年間分別開立
    本票多紙予再審原告。而再審被告乙○○○與丙○○間並無
    實際債權債務關係存在，竟欲影響再審原告債權之受償，而
    以丙○○所有坐落宜蘭縣頭城鎮○○段501、757、758、759
    、760及761地號等土地（應有部分均為1/2），設定本金最
    高限額新臺幣（下同）100萬元之抵押權予乙○○○，並經
    宜蘭縣宜蘭地政事務所於92年10月20日以宜登字第157930號
    收件，於同日完成抵押權設定登記。丙○○與乙○○○間既
    無債權債務關係存在，詎仍虛偽以丙○○所有之上開土地設
    定抵押權予乙○○○，且乙○○○復於臺灣宜蘭地方法院95
    年度執字第1518號求償債務強制執行事件（為訴外人鍾邁提
    出聲請），聲明以該債權為優先債權參與分配，顯已影響再
    審原告債權之受償，為此代位丙○○提起訴訟，請求確認再
    審被告間就系爭抵押權所擔保之債權不存在，並塗銷該抵押
    權。案經臺灣宜蘭地方法院95年度訴字第293號判決再審原
    告勝訴，經再審被告提起上訴後，本院96年度上易字第573
    號（下稱原確定判決）竟予廢棄上開判決，並駁回再審原告
    之訴。惟查，證人魏義晃曾於第一審證稱「乙○○○要求要
    辦理第二順位之抵押權，就與丙○○來找我，他們在我事務
    所有互相討論之前欠了哪些款項，討論完後，丙○○開了一
    張本票給乙○○○，不過因為當時我在寫抵押權設定資料，
    沒有看到本票金額多少錢，也沒有看到他們是否有當場交付
    款項。事後乙○○○表示不要讓我再跑一趟，就將資料取走
    ，由他們自己辦理設定登記事宜．．．．」等語，足資證明
    再審被告間並無確實之金錢借貸關係。況且，乙○○○於第
    一審時所陳之借款金額、次數及銀行交易明細等情，與第二
    審審理時，迥然不同，亦與丙○○在第二審之陳述，大相逕
    庭，足認再審被告間之借貸關係為通謀虛偽之行為。然原確
    定判決未能依證據法則，令主張借貸法律關係存在之再審被
    告負舉證責任，卻要求再審原告證明再審被告間確無債權存
    在及通謀虛偽設定抵押權，已違反最高法院19年上字第385
    號、20年上字第709號、42年臺上字第170號及48年臺上字第
    887號判例，該判決適用法規顯有錯誤，彰彰甚明；又原確
    定判決歷歷指證再審被告間所述借貸事實諸多歧異之處，卻
    遽為廢棄第一審判決，並駁回再審原告之訴，其理由與判決
    主文顯有矛盾。是原確定判決既有民事訴訟法第496條第1項
    第1、2款「適用法規顯有錯誤」及「判決理由與主文顯有矛
    盾」之再審事由，為此提起本件再審之訴，聲明：(一)原確定
    判決廢棄，駁回再審被告之上訴；(二)再審及前一、二審訴訟
    費用均由再審被告負擔。
二、本件應審究者為原確定判決是否有民事訴訟法第496條第1項
    第1、2款之再審事由？
    (一)原確定判決並未有民事訴訟法第496條第1項第1款「適用
      法規顯有錯誤」之再審事由。
    (1)按適用法規顯有錯誤者，得以再審之訴對於確定終局判決
      聲明不服，民事訴訟法第496條第1項第1款定有明文。所
      謂「適用法規顯有錯誤」，係指確定判決所適用之法規顯
      然違背法規，或與司法院尚有效之大法官會議之解釋，或
      最高法院尚有效之判例顯然違反者而言（最高法院57年台
      上字第1091號、60年台再字第170號判例參照），及消極
      的不適用法規亦包括在內（司法院大法官會議釋字第177
      號解釋意旨參照），且不包括認定事實錯誤、取捨證據失
      當之情形在內（最高法院80年臺上字第1326號、63年臺上
      字第880號判例意旨參照）。次按當事人主張有利於己之
      事實，就其事實有舉證之責，民事訴訟法第277條定有明
      文，而民事訴訟如係由原告主張權利者，應先由原告負舉
      證之責，若原告先不能舉證，以證實自己主張之事實為真
      實，則被告就其抗辯事實即令不能舉證，或其所舉證據尚
      有疵累，亦應駁回原告之請求（最高法院17年上字第917
      號判例參照）。又第三人主張表意人與相對人通謀而為虛
      偽意思表示者，該第三人應負舉證之責（最高法院48年臺
      上字第29號判例參照）。
    (2)按「消極確認之訴，應由被告負立證責任，如被告欲主張
      原告確為股東，應由被告自負立證責任，如被告不能立證
      或其提出之證據不足採用，則原告之訴即應認為有理由，
      無庸另行立證」、「確認法律關係不存在之訴，如被告主
      張其法律關係存在時，應由被告負舉證責任」，固為最高
      法院著有19年上字第385號及42年臺上字第170號判例。惟
      若被告已善盡舉證責任，而使法院確信該法律關係存在，
      則舉證責任即須由主張該法律關係不存在之原告負擔之。
      原確定判決已於事實及理由欄五(二)之1.、2.、3.，分別記
      載乙○○○、丙○○及代書魏義晃之陳述，而認三人所陳
      大致相互符合，並有丙○○簽發76萬元本票、魏義晃簽立
      保管條影本附卷可稽，認定丙○○與乙○○○間確有借貸
      關係存在，則再審原告仍欲主張再審被告間之借款債權、
      抵押權設定契約均屬通謀虛偽意思表示之積極事實，自應
      由其負舉證責任予以證明，核與前開最高法院判例意旨相
      符，並無再審原告所指「適用法規顯有錯誤」之情事。至
      於，認定事實錯誤、取捨證據失當，本非屬「適用法規顯
      有錯誤」之情形。是再審原告以證人魏義晃之證詞對其有
      利甚明為據，並認原確定判決誤用舉證責任分配原則，皆
      不能謂係有「適用法規顯有錯誤」之再審事由。
    (二)原確定判決未有民事訴訟法第496條第1項第2款「判決理
      由與主文顯有矛盾」之再審事由。
    (1)按民事訴訟法第496條第1項第2款所謂判決理由與主文顯
      有矛盾，係指判決依據當事人主張之事實，認定其請求或
      對造抗辯為有理由或無理由，而於主文為相反之諭示，且
      其矛盾為顯然者而言（最高法院80年台再字第130號判例
      參照），並不包括理由間相互矛盾之情形在內。換言之，
      所謂判決理由與主文顯有矛盾係指依理由之記載應為勝訴
      之判決者，而主文竟記載為敗訴，或主文記載容認其請求
      ，而理由則載其請求為非正當，彼此互相牴觸，極為顯然
      者。
    (2)再審原告雖謂原確定判決歷歷指證再審被告間所述借貸事
      實諸多歧異之處，卻遽為廢棄第一審判決，並駁回再審原
      告之訴，其理由與判決主文顯有矛盾云云。惟查原確定判
      決並無舉出再審被告間所述借貸事實歧異之處，再審原告
      亦未就此予以指明，而觀諸原確定判決事實及理由欄五(二)
      5.「．．．．再者：丙○○如無向乙○○○借款，為何將
      係爭土地權狀交付予乙○○○保管？鍾邁與被上訴人（即
      再審原告）欲辦理系爭土地第一順位抵押權設定時，何須
      由乙○○○拿出係爭土地權狀，再由證人魏義晃書寫上開
      保管條？綜參上開三人陳述、丙○○簽發76萬元本票及魏
      義晃簽立保管條等情節觀之，足證丙○○確有向乙○○○
      借款76萬元。被上訴人僅因上訴人間系爭借款債權多次發
      生且時間過久，又未能為一次完足陳述致其先前陳述有局
      部齟齬，即主張上訴人乙○○○與丙○○間無借款債權存
      在，而通謀虛偽設定係爭抵押權，實無可取．．．．」，
      係在說明原確定判決如何形成再審被告間確有借貸關係之
      心證由來，非在指摘再審被告之陳述有何歧異之處，不能
      認為具「判決理由與主文顯有矛盾」之再審事由。
三、按再審之訴顯無再審理由者，得不經言詞辯論，以判決駁回
    之，民事訴訟法第502條第2項定有明文。本件再審原告以原
    確定判決有民事訴訟法第496條第1項第1、2款之再審事由，
    提起再審之訴，均顯無再審理由，爰不經言詞辯論，逕以判
    決駁回之。
據上論結，本件再審之訴為無理由，爰依民事訴訟法第502條第2
項、第78條，判決如主文。
中    華    民    國   97    年     5     月    1     日
                  民事第十五庭
                      審判長法  官  林恩山
                            法  官  黃國忠
                            法  官  郭松濤
正本係照原本作成。
不得上訴。
中    華    民    國   97    年     5     月    1     日
                            書記官  方素珍


司法院資訊處製作；財團法人民間司法改革基金會備份。
